【裁判字號】    98,上訴,4601
【裁判日期】    990120
【裁判案由】    偽造有價證券等
【裁判全文】
臺灣高等法院刑事判決                98年度上訴字第4601號
上  訴  人  臺灣桃園地方法院檢察署檢察官
被      告  甲○○
                      原住桃園縣北興街75號3樓
上列上訴人因被告偽造有價證券等案件，不服臺灣桃園地方法院
98年度訴字第667 號，中華民國98年10月16日第一審判決（起訴
案號：臺灣桃園地方法院檢察署98年度偵緝字第287 號），提起
上訴，本院判決如下：
    主  文
上訴駁回。
    事  實
一、甲○○前因強盜案件，經臺灣桃園地方法院於民國（下同）
    91年4 月30日以90年度訴字第1427號判決判處有期徒刑7 年
    4 月，經上訴後，由本院於92年9 月5 日（原審誤載為92年
    10月16日）以91年度上訴字第2432號判決改判處有期徒刑5
    月確定，嗣於93年3 月5 日易科罰金執行完畢。詎仍不知悔
    改，與真實姓名年籍不詳自稱「陳律師」之成年男子均可預
    見其於97年1 月22日之前之某時，在不詳地點購得之面額新
    臺幣（下同）2,037,130 元、發票日97年1 月23日、發票人
    陳明仁（業經臺灣桃園地方法院檢察署檢察官以97年度偵字
    第12990 號不起訴處分確定）、付款人彰化商業銀行新明分
    行之支票一張，乃不詳之人以不詳之方式所偽造，竟共同基
    於意圖為自己不法之所有之詐欺及行使偽造有價證券之犯意
    聯絡，由甲○○於97年1 月22日晚間6 時許，至其鄰居覺酉
    村位在桃園縣平鎮市○○路161 巷57號住處，向覺酉村佯稱
    其所有之土地遭到臺灣桃園地方法院拍賣，拍賣後剩餘金額
    2,037,130 元，須繳納68萬元之保證金，才可領回，如願意
    借款68萬元，事後會加計利息10萬元償還，覺酉村因而陷於
    錯誤，於翌（23）日上午至桃園縣平鎮市龍岡農會，自其子
    乙○○帳戶內，提領現金68萬元後，即在臺灣桃園地方法院
    大門口，將現金68萬元交予甲○○等人，嗣甲○○則將「陳
    律師」所交付之上開偽造支票及甲○○親筆所寫之68萬元借
    據1 紙均交予覺酉村，並佯稱上開偽造之支票係臺灣桃園地
    方法院所給付之拍賣剩餘款項而行使之，覺酉村旋即駕車搭
    載甲○○欲至金融機構提示上開偽造之支票，惟行經桃園縣
    中壢火車站附近時，甲○○佯稱欲下車購物，即一去不回，
    覺酉村始發覺有異，並向金融機構查證，方知陳明仁早已列
    為拒絕往來戶，始悉上情。
二、案經覺酉村訴由桃園縣政府警察局平鎮分局報請臺灣桃園地
    方法院檢察署檢察官偵查起訴。
    理  由
壹、程序方面：
    按被告以外之人於審判外之陳述，雖不符刑事訴訟法第159
    條之1 至第159 條之4 之規定，而經當事人於審判程序同意
    作為證據，法院審酌該言詞陳述或書面陳述作成時之情況，
    認為適當者，亦得為證據；當事人、代理人或辯護人於法院
    調查證據時，知有刑事訴訟法第159 條第1 項不得為證據之
    情形，而未於言詞辯論終結前聲明異議者，視為有前項之同
    意，刑事訴訟法第159 條之1 、第159 條之5 第1 項、第2
    項分別定有明文。經查，本判決下列所引用之被告以外之人
    於審判外之陳述，檢察官及被告於本院言詞辯論終結前均未
    聲明異議，本院審酌上開證據資料製作時較無人情施壓或干
    擾，亦無不當取供，及證明力明顯過低之瑕疵，認以之作為
    證據應屬適當，故揆諸前開規定，認前揭證據資料有證據能
    力，合先敘明。
貳、實體方面：
一、上揭事實業據被告甲○○於本院審理時坦承不諱，核與證人
    覺酉村、乙○○分別於警詢及偵查中證述之情節（見97年度
    偵字第12990 號卷第28頁至第30頁、第73頁；98年度偵緝字
    第287 號卷第28頁至第29頁；原審98年度審訴字第927 號第
    21頁至第21頁反面）相符。又系爭支票雖係證人陳明仁所申
    請使用，然並非證人陳明仁所簽發等情，亦據證人陳明仁於
    偵查中證述明確（見97年度偵字第12990 號卷第154 頁至第
    155 頁），此外，復有被告親筆簽立之97年1 月23日借據、
    系爭偽造之支票影本、陳明仁支票存款往來約定書、彰化銀
    行支票存款開戶申請書、客戶基本資料查詢、客戶往來帳戶
    明細表、臺灣地區各縣市票據交換所公告之金融業支票存款
    拒絕往來戶名冊、彰化銀行新明分行陳明仁帳戶之支票存款
    帳戶資料查詢明細表、陳明仁95年8 月18日至97年2 月14日
    止之支票退票明細查詢、桃園縣政府警察局平鎮分局龍岡派
    出所查訪表、陳明仁之法務部票據信用資訊結作業查詢明細
    表及告訴人之子乙○○農會帳戶存摺影本、陳明仁於偵查中
    書寫之字跡等件（見97年度偵字第12990 號卷第32頁至第38
    頁、第39頁至第44頁、第156 頁）在卷可稽，堪認系爭支票
    並非真正，且被告之自白與事實相符等情，可以認定。
二、又被告於原審及本院審理時固曾供稱：伊不知系爭支票無法
    兌現，提出系爭支票係為擔保告訴人債權，伊另有於該支票
    上背書等語（見原審98年度訴字第667 號卷第33頁；本院卷
    第23頁反面），然依被告於原審審理時所述：伊對於該支票
    發票人之票據信用並不知情等語（見原審98年度訴字第667
    號卷第32頁），則被告對於系爭支票發票人之票據信用既不
    知悉，又如何能確保認該票據確屬真正。況系爭支票之票面
    金額為2,037,130 元，遠大於被告向告訴人佯稱借款之金額
    68萬元，若被告自始即認系爭支票為真正，大可直接持票兌
    換等額現金使用，豈有以高達200 萬元面額之支票擔保68萬
    元之借款之理，此顯有悖於常情，益徵被告對於該票據無法
    真正兌現等情早已預見，且持以行使亦不違背其本意，而被
    告於系爭票據上背書，僅為取信告訴人，難據為被告不知系
    爭支票為偽造之佐證。再系爭支票固非真正，然並無任何積
    極證據可認係被告甲○○所偽造，基於「罪疑利益歸於被告
    」之原則，自應為被告有利之認定，要屬當然。
三、另關於系爭支票取得之時間，據被告於原審審理時供述：伊
    係於97年1 月23日將系爭支票交予告訴人，該支票係於同年
    月20日購得等語（見原審卷98年度訴字第667 號卷第30頁至
    第31頁）；固核與其於本院審理時所稱：系爭支票是借錢當
    天（即97年1 月22日）所購買等語（見本院卷第23頁反面）
    略有不符，惟此應係時間久遠，被告記憶略有模糊所致，但
    不影響系爭支票係於97年1 月22日之前取得之認定。又參酌
    證人即告訴人覺酉村於警詢時證述：被告係於97年1 月22日
    18時許至伊住處，向伊佯稱所有土地遭法院拍賣，須繳納68
    萬元之滯納金後，可領回拍賣後剩餘價金2,037,130 元，開
    口向伊借款68萬元，伊於翌日在臺灣桃園地方法院大門口將
    上開現金交付予被告及自稱「陳律師」之人，待被告與「陳
    律師」進入法院後約20分鐘，始由被告將偽造之面額2,037,
    130 元之支票交付予伊等語（見97年度偵字第12990 號卷第
    29頁）以觀，顯見被告於向告訴人行詐之前即已備妥系爭偽
    造之支票，始能向告訴人謊稱土地遭法院拍賣，繳納68萬元
    之滯納金後，可領回拍賣後剩餘與系爭支票面額完全相符之
    價金2,037,130 元等語，並非如被告於本院所述：係騙取告
    訴人金錢後，因無能力償還，始想以系爭支票作為擔保等語
    （見本院卷第23頁反面），或如檢察官起訴書或上訴書（如
    後所述）認定被告係於詐得財物後始另行起意行使系爭偽造
    支票等情。是縱令被告交付系爭支票之時間係於告訴人交付
    68 萬 元之後，亦不影響被告行使系爭偽造支票實係其詐欺
    取財犯罪計畫之一部行為之認定。綜上所述，本件事證明確
    ，被告犯行洵堪認定，應依法論科。
四、按支票依票據法之規定具金錢價值，並有流通性，係屬有價
    證券之一種，是核被告所為，係犯刑法第201 條第2 項前段
    之行使偽造有價證券罪。次按行使偽造之有價證券以使人交
    付財物，本即含有詐欺之性質，如果所交付之財物，即係該
    證券本身之價值，其詐欺取財仍屬行使偽造有價證券之行為
    ，不另論以詐欺取財罪；但如行使該偽造之有價證券，係供
    擔保或作為新債清償而借款，則其借款之行為，已屬行使偽
    造有價證券行為以外之另一行為，始應再論以詐欺取財罪，
    並依牽連犯關係，從一重處斷（最高法院90年度台上字第54
    16號判決要旨參照）；另按刑法上一行為而觸犯數罪名之想
    像競合犯存在之目的，在於避免對於同一不法要素予以過度
    評價，其所謂「同一行為」係指所實行者為完全或局部同一
    之行為而言。因此刑法修正刪除牽連犯之規定後，於修正前
    原認屬於方法目的或原因結果之不同犯罪，其間果有實行之
    行為完全或局部同一之情形，應得依想像競合犯論擬（最高
    法院97年度台上字第3494號判決亦同此意旨）。經查，被告
    取得系爭面額2,037,130 元支票交付告訴人佯裝擔保債務之
    行為，實為佯稱借款計畫一部之認定等情，詳如前述，揆諸
    前揭說明，被告係以一行為觸犯刑法201 條第2 項之行使偽
    造有價證券罪及同法第339 條第1 項之詐欺取財罪，應從一
    重依行使偽造有價證券罪論處（公訴人以被告所犯上開二罪
    犯意各別，行為互殊，應分論併罰，容有誤會）。被告與真
    實姓名年籍不詳自稱「陳律師」之成年男子間，互有犯意聯
    絡及行為分擔，應論以共同正犯。再被告有如事實欄所載之
    論罪科刑執行情形，有本院被告前案紀錄表在卷可佐，其於
    有期徒刑執行完畢後5 年內，故意再犯本件有期徒刑以上之
    罪，為累犯，應依刑法第47條第1 項之規定加重其刑。
五、原審認被告罪證明確，因而依刑法第28條、第201 條第2 項
    前段、第339 條第1 項、第55條、第47條第1 項、第205 條
    之規定，並審酌被告可預見上開支票係不詳之人所偽造，竟
    以之偽冒係法院拍賣土地後所剩餘之金額而向告訴人詐得68
    萬元，致令告訴人蒙受鉅額之損害，且迄今仍無資力與告訴
    人和解，惟念其犯罪後尚能及時悔悟而坦承犯行，並願於徒
    刑執行完畢後與告訴人協商清償事宜，兼衡其為上開犯行之
    目的、動機及犯罪手段等一切情狀，量處被告有期徒刑1 年
    6 月。另以偽造、變造之有價證券，不問屬於犯人與否，沒
    收之，刑法第205 條定有明文，本件被告所行使之上開偽造
    支票，雖未經扣案，惟無證據證明業已滅失，故不問是否屬
    於犯人與否，自應依上開規定沒收之。核其認事用法，並無
    違誤，量刑亦稱妥適，檢察官上訴意旨以：本件被告係於97
    年1 月22日18時許至告訴人覺西村位在桃園縣平鎮市○○路
    161 巷57號住處，向告訴人佯稱伊所有土地遭法院拍賣，須
    繳納68萬元之滯納金，始可領回拍賣後剩餘價金2,037,130
    元，若告訴人願意借款，伊將加計利息10萬元償還等語，致
    告訴人陷於錯誤而於翌日8 時許在桃園縣平鎮市龍岡農會提
    領現金68萬元後，在臺灣桃園地方法院大門口將上開現金交
    付予被告及共同正犯「陳律師」，待被告與「陳律師」進入
    法院後約20分鐘，始由被告將偽造之面額2,037,130 元之支
    票交付予告訴人，再由告訴人駕車搭載被告前往銀行提領支
    票款項，嗣因被告中途藉故脫逃，始知悉受騙等情，業據證
    人即告訴人於警詢及檢察事務官詢問時指訴甚詳，亦經原審
    判決採為論罪科刑之依據，然稽上可知本件被告係先基於詐
    欺取財之犯意以上揭不實之借款事由並表示願意支付高額利
    息為詐術，詐得告訴人上開借款，嗣為圓謊，始另基於行使
    偽造有價證券之犯意向告訴人行使偽造之支票，顯見被告上
    揭詐欺及行使偽造有價證券之犯行，係出於各別犯意，且行
    為互殊，並無原判決所指被告「所實行者為完全或局部同一
    之行為」可言，依法自應分論併罰，是原審論以想像競合，
    難謂無判決不適用法則及適用不當之違誤。再查，本件被告
    行使偽造支票之企圖保全其所詐得之告訴人借款甚明，是依
    被告之犯罪計畫及手段，足認其上揭所犯兼具危害社會經濟
    秩序及侵害個人財產法益之不法性質，佐以被告迄今均未賠
    償告訴人分文損害等情，公訴人據此依刑法第58條之立法意
    旨，請求除原審所量處之有期徒刑部分以外，另併科被告5
    萬元之罰金，期藉此剝奪部分不法所得，依法自非無據，然
    原審判決未酌及此，而以「公訴人復未舉證被告此部分犯行
    有併科罰金之理由」，亦尚嫌未洽云云。惟查：被告取得系
    爭面額2,037,130 元支票交付告訴人佯裝擔保債務之行為，
    實為謊稱借款計畫之一部等情，業如前述，上訴意旨認被告
    詐得告訴人上開借款，嗣為圓謊，始另基於行使偽造有價證
    券之犯意向告訴人行使偽造之支票等情，顯有誤會。再按刑
    罰之量定，為事實審法院自由裁量之職權，倘其所量之刑並
    未逾越法定刑之範圍（即所謂外部界限），復無違反比例或
    罪刑相當原則之情形（即所謂內部界限）者，自不得任意指
    為違法（最高法院97年度台上字第3096號、97年度台上字第
    2615號判決亦同此意旨）。核原審就被告所犯前揭犯行，量
    處被告有期徒刑1 年6 月，並未逾越上述罪名法定刑之範圍
    。且原審量定之刑，係以被告之責任為基礎，並依本件個案
    之具體事證，審酌刑法第57條各款情形，詳敘量刑之理由，
    已如前述，並無顯然失輕、失重而違背罪刑相當原則之情形
    ，是原審縱未依檢察官之請求另併科被告5 萬元之罰金等情
    （況原審已敘明無庸併科罰金之理由），亦難指為違法，不
    足以影響原審判決量刑刑度之本旨。綜上所述，檢察官據此
    提起本件上訴，並無理由，應駁回之。
據上論斷，應依刑事訴訟法第368 條，判決如主文。
本案經檢察官田炳麟到庭執行職務。
中    華    民    國    99    年    1     月    20    日
                  刑事第十四庭審判長法  官  陳志洋
                                    法  官  梁耀鑌
                                    法  官  謝靜恒
以上正本證明與原本無異。
如不服本判決，應於收受送達後10日內向本院提出上訴書狀，其
未敘述上訴之理由者並得於提起上訴後10日內向本院補提理由書
（均須按他造當事人之人數附繕本）「切勿逕送上級法院」。
                                    書記官  陳珮茹
中    華    民    國    99    年    1     月    20    日
附錄：本案論罪科刑法條全文
刑法第201條第2項
行使偽造、變造之公債票、公司股票或其他有價證券，或意圖供
行使之用，而收集或交付於人者，處1 年以上7 年以下有期徒刑
，得併科3 千元以下罰金。
刑法第339條第1項
意圖為自己或第三人不法之所有，以詐術使人將本人或第三人之
物交付者，處5 年以下有期徒刑、拘役或科或併科1 千元以下罰
金。


司法院資訊處製作；財團法人民間司法改革基金會備份。
